【裁判字號】    99,消債聲,104
【裁判日期】    991231
【裁判案由】    免責
【裁判全文】
臺灣桃園地方法院民事裁定           99年度消債聲字第104號
聲  請  人
即  債務人  陳雪珍
上列聲請人即債務人陳雪珍因消費者債務清理事件，經本院裁定
清算程序終結後聲請免責，本院裁定如下：
    主  文
債務人陳雪珍不免責。
    理  由
一、按法院為終止或終結清算程序之裁定確定後，除別有規定外
    ，應以裁定免除債務人之債務；法院裁定開始清算程序後，
    債務人有薪資、執行業務所得或其他固定收入，而普通債權
    人之分配總額低於債務人聲請清算前二年間，可處分所得扣
    除自己及依法應受其扶養者所必要生活費用之數額者，法院
    應為不免責之裁定，但債務人證明經普通債權人全體同意者
    ，不在此限；又按債務人有因浪費、賭博或其他投機行為，
    致財產顯然減少或負擔過重之債務，而生開始清算之原因者
    ，法院應為不免責之裁定，但債務人證明經普通債權人全體
    同意者，不在此限；消費者債務清理條例（以下簡稱消債條
    例）第132 條、第133 條、第134 條第4 款分別定有明文。
    次按消費者債務清理制度並非在使債務人恣意消費所造成之
    債務，轉嫁予債權人負擔，故債務人免責制度，應在鼓勵勤
    勞誠實之債務人，而非縱容債務人奢侈浪費，倘債務人於聲
    請清算前之相當期間內，利用信用金融之機會，恣意為非屬
    通常生活所需之鉅額消費或作奢侈性、浪費性之消費而不在
    意日後履行返還之能力，自不容其利用消費者債務清理條例
    中之免責制度，致濫用清算程式以規避其應負擔之償還責任
    ，如此始符消費者債務清理條例之立法本旨。
二、經查，聲請人即債務人聲請消費者債務清理更生事件，惟所
    提更生方案未能依消債條例第60條獲得視為債權人會議可決
    （更生程序並未召開債權人會議），復未經法院依同條例第
    64 條 裁定認可更生方案，遂經本院裁定於民國99年4 月30
    日開始清算程序；而債務人除有薪資之自由財產外僅有新光
    人壽保單2 份、車牌號碼為176-CJR 之機車1 部、友嘉科技
    股份有限公司之投資額新臺幣（下同）1,290 元，其中機車
    已無殘值，而對友嘉科技股份有限公司之投資額因該公司未
    上市上櫃，變賣不易，故均不變價處分。該2 筆保單經新光
    人壽公司解繳保單解約金79,931元到院後，已全部分配予債
    權人完結，並經本院司法事務官於99年10月18日裁定終止清
    算程序確定等情，有本院99年度消債清字第43號民事裁定、
    99年度司執消債清第45號裁定附卷可考，業經本院依職權調
    閱上開卷宗查閱無訛。再查：
    (一)聲請人目前於元大金香飼料商行負責打掃、清潔以及包裝
      工作，月薪為2 萬元，有該商行出具之在職證明附卷可稽
      （參司執消債清卷第93頁），是聲請人於開始清算程序後
      ，確有薪資所得，承前所述，本件普通債權人於清算程序
      中僅獲得79,931元之分配；而聲請人開始清算前2 年間即
      自97年4 月起至99年4 月止可處分所得合計約204,104 元
      。【聲請人97年度月薪約為15,000元、98年度以及99年度
      月薪約為2 萬元（參更生卷第108 頁、執消債更卷第101
      頁、司執消債清卷第93頁）。則開始清算前2 年間之薪資
      為440,000 元（15000 ×8+20000 ×12+ 20000 ×4＝
      440000），扣除2 年間自己必要生活費用約235, 896元（
      9829×24＝235896）】。綜上所述，普通債權人之分配總
      額顯然低於聲請人聲請清算前2 年間，可處分所得扣除自
      己必要生活費用之數額，而有消債條例第133 條所規定應
      不免責之情事。
    (二)聲請人之債權人就是否免除聲請人之債務一節，具狀表示
      意見如下：
      1.債權人豐（臺灣）商業銀行股份有限公司陳稱：聲請
        人使用多家債權銀行之信用卡、小額信貸與現金卡，其
        消費性質顯非生活必要之支出，均屬奢侈浪費之性質，
        顯見聲請人有擴張信用等顯非日常生活所需之奢靡消費
        ，核與消債條例第134 條第4 款不免責事由相當。
      2.債權人遠東國際商業銀行股份有限公司陳稱：觀諸聲請
        人積欠本行之信用卡債務消費明細，多係因聲請人取得
        本行信任暨核發供其使用之信用卡後，刷卡消費卻無法
        清償本金、利息以及違約金。信用卡刷卡消費多屬非生
        活必需之用品，聲請人名之自己非屬高所得、高收入之
        族群，卻仍不定期多次或向本行進行小額信用貸款、購
        買高階手機，單月代償之手機通話費用甚至有高達數千
        元至數萬元之記錄，是聲請人不應予以免責。
      3.債權人萬泰商業銀行股份有限公司陳稱：以聲請人之貸
        款記錄以及消費明細觀之，其明知本身收支無法平衡，
        卻仍恣意提領現金花用，並且於百貨公司、通訊行以信
        用卡大額消費，嗣後卻無法依約還款，實已符合消債條
        例第134 條第1 項第4 款不應免責之情形。
      4.債權人安泰商業銀行股份有限公司陳稱：聲請人於93年
        9 月向本行借貸40萬元，用以代償其他金融機構之信用
        卡、現金卡費聲請人如不再持續擴張信用與不當消費，
        債務應僅存本行一家，該債務自屬可得清償之範圍。然
        現聲請人之債權人卻包含前已代償之金融機構，顯然聲
        請人並未自我節制消費，其消費習慣顯然符合消債條例
        第134 條第4 款所稱「浪費、賭博或其他投機行為，至
        財產顯然減少或負擔過重之債務」等不免責事由。
      5.債權人國泰世華銀行股份有限公司陳稱：聲請人之消費
        內容多為非生活必需品以及大量預借現金，已達奢侈、
        浪費之程度，故本行認聲請人符合消債條例第134 條第
        4 款之情形，應不予以免責。
      6.債權人渣打國際商業銀行股份有限公司陳稱：聲請人利
        用自身信用擴張銀行借款並從事消費行為，而不在意日
        後履行返還之能力，而今卻藉由更生清算程序將恣意消
        費所造成之債務轉嫁予債權人負擔，對於正常繳款及克
        制物欲之人而言，顯為不公，有違誠信原則並難以衡平
        債權人以及債務人之權益。
    (三)次依聲請人之消費明細顯示：
      1.依債權人遠東國際商業銀行股份有限公司所提出聲請人
        之消費明細所示，93年2 月19日小額信用貸款10萬元、
        93年7 月14日、94年11月16日、95年1 月6 日、95年1
        月17日、95年2 月14日、95年3 月25日以及95年4 月6
        日分別於臺灣大哥大股份有限公司消費9,620 元、5,97
        1 元、3,044 元、14,385元、5,542 元、5,175 元、2,
        565 元。94年11月17日於紅陽金流一家安企業有限公司
        消費15,900元。
      2.依債權人萬泰商業銀行股份有限公司所提出聲請人之信
        用卡消費明細所示，93年2 月5 日於臺灣大哥大股份有
        限公司消費1,812 元、93年3 月3 日於美商國際日健股
        份有限公司臺灣分公司消費1,600 元、93年4 月10日於
        太平洋崇光百貨股份有限公司消費24,848元、93年9 月
        5 日於臺灣大哥大股份有限公司消費1,478 元、93年9
        月15日於臺灣大哥大股份有限公司消費6,666 元、93年
        11月6 日於臺灣大哥大股份有限公司消費1,016 元、94
        年1 月7 日於臺灣大哥大股份有限公司消費2,682 元、
        94年5月11日於臺灣大哥大股份有限公司消費7,571元。
      3.依安泰商業銀行股份有限公司所提出聲請人之代償資料
        所示，其於93年9 月27日代償萬泰銀行118,000 元、匯
        豐銀行77,000元、渣打銀行26,000元、台新銀行47,000
        元以及遠東銀行10萬元。
      4.依國泰世華商業銀行所提出聲請人消費明細所示，其於
        93年6 月8 日於全國電子股份有限公司消費2,990 元、
        93年6 月16日於衣蝶百貨消費2,408 元、93年7 月2 日
        於易文堂消費2,600 元、93年7 月13日於浩昇3G行動館
        消費4,110 元、94年9 月20日小額借貸2 萬元、94年9
        月28日小額借貸1萬元。
    (四)聲請人97年度月薪約為15,000元、98年度以及99年度月薪
      約為2 萬元（參更生卷第108 頁、執消債更卷第101 頁、
      司執消債清卷第93頁）；惟聲請人頻繁於通訊業消費高階
      手機，每月並支出高額之通話費用，於銀行代償債務後又
      不能控制自身支出，致收支失衡累積債務，其消費行為顯
      已逾其收入可得支配之金額。綜上，依聲請人之消費明細
      、信用借款之情事，應認聲請人因浪費或其他投機行為，
      致其負擔過重之債務，而生開始清算之原因。
    (五)綜上，聲請人日常之消費支出，顯已超出合理額度，且有
      浪費奢侈之行為，足認聲請人過度消費行為亦為開始清算
      之原因，核與消費者債務清理條例第134 條第4 款所稱「
      浪費、賭博或其他投機行為，致財產顯然減少或負擔過重
      之債務」等不免責事由相當，且普通債權人均不同意免除
      聲請人之債務，業如前述，聲請人又無法提出業經普通債
      權人全體同意免責之證明，是依消費者債務清理條例第13
      4 條之規定，聲請人亦不得免責。
三、綜上所述，本件聲請人有第134 條第4 款不應免責之情形，
    且聲請人又未證明經普通債權人全體同意免責，依前揭說明
    ，本件債務人自不得免責。
四、爰裁定如主文。
中    華    民    國    99    年    12    月    31    日
                  民事第三庭    法  官  陳心婷
以上正本係照原本作成
如不服本裁定應於送達後10日內向本院提出抗告狀，並繳納抗告
費新臺幣1,000元
中    華    民    國    99    年    12    月    31    日
                                書記官  林君燕

司法院資訊處製作；財團法人民間司法改革基金會備份。
